ACORDAO-COMPLETO-2441009

ACÓRDÃO 13913/2020 ATA 43/2020 - SEGUNDA CÂMARA

VISTOS, relatados e discutidos estes autos da Tomada de Contas Especial instaurada pelo Instituto Nacional de Colonização e Reforma Agrária - Incra contra a Cooperativa de Desenvolvimento das Atividades Rurais e Ambientais - Via do Trabalho e o Sr. Rodrigo Riello Santos, que preside a cooperativa desde 8/7/2008, em face da não aprovação do objeto e da impugnação das despesas do Convênio 10/2009.
ACORDAM os Ministros do Tribunal de Contas da União, reunidos em sessão da 2ª Câmara, ante as razões expostas pelo Relator em:
9.1. com fundamento nos arts. 1º, inciso I, 16, inciso III, alíneas b e c, 19, caput, e 23, inciso III, da Lei 8.443/1992, julgar irregulares as contas da Cooperativa de Desenvolvimento das Atividades Rurais e Ambientais - Via do Trabalho e do Sr. Rodrigo Riello Santos, condenando-os solidariamente ao pagamento do débito abaixo especificado, com a fixação do prazo de quinze dias, a contar das notificações, para que comprovem, perante o Tribunal (art. 214, inciso III, alínea a do Regimento Interno) , o recolhimento da dívida ao Instituto Nacional de Colonização e Reforma Agrária, atualizada monetariamente e acrescida dos juros de mora, calculados a partir da correspondente data até o efetivo recolhimento, na forma prevista na legislação em vigor:
	Data 
	Valor (R$) 

	05/07/2010
	530.706,00

9.2. aplicar individualmente à Cooperativa de Desenvolvimento das Atividades Rurais e Ambientais - Via do Trabalho e ao Sr. Rodrigo Riello Santos a multa prevista no art. 57 da Lei 8.443/1992, no valor de R$ 90.000,00 (noventa mil reais) , fixando-lhes o prazo de 15 (quinze) dias, a contar do recebimento das notificações, para que comprovem, perante o Tribunal, o recolhimento da dívida ao Tesouro Nacional (art. 214, inciso III, alínea a, do Regimento Interno/TCU) , atualizada monetariamente desde a data deste Acórdão até a do efetivo recolhimento, se for paga após o vencimento, na forma da legislação em vigor;
9.3. autorizar, caso requerido, com base no art. 26 da Lei 8.443/1992, o parcelamento das dívidas constantes nos subitens 9.1 e 9.2 deste Acórdão em até 36 (trinta e seis) parcelas mensais e sucessivas, sobre as quais incidirão os correspondentes acréscimos legais (débito: atualização monetária e juros de mora; multa: atualização monetária) , esclarecendo aos responsáveis que a falta de pagamento de qualquer parcela importará no vencimento antecipado do saldo devedor, sem prejuízo das demais medidas legais;
9.4. autorizar, desde logo, a cobrança judicial das dívidas a que se refere este Acórdão, caso não atendidas as notificações, nos termos do art. 28, inciso II, da Lei 8.443/1992;
9.5. remeter cópia deste Acórdão à Procuradoria da República no Estado de Pernambuco, com fundamento no art. 16, § 3º, da Lei 8.443/1992 c/c o § 7º do art. 209 do Regimento Interno do TCU, e ao Incra, para ciência.

Tomada de Contas Especial instaurada em face da não aprovação do objeto e da impugnação das despesas do Convênio 10/2009.

Segunda Câmara

Instituto Nacional de Colonização e Reforma Agrária - Incra.

3. Responsáveis: Cooperativa de Desenvolvimento das Atividades Rurais e Ambientais - Via do Trabalho (05.507.982/0001-26); e Rodrigo Riello Santos (XXX.302.188-XX), presidente da Cooperativa.

13.1. Ministros presentes: Ana Arraes (Presidente), Augusto Nardes, Aroldo Cedraz e Raimundo Carreiro.
13.2. Ministros-Substitutos presentes: Marcos Bemquerer Costa (Relator) e André Luís de Carvalho.

ACORDAO-COMPLETO-2459187

Acórdão 3006/2021 - Segunda Câmara

MARCOS BEMQUERER

Trata-se da Tomada de Contas Especial instaurada pelo Instituto Nacional de Colonização e Reforma Agrária - Incra contra a Cooperativa de Desenvolvimento das Atividades Rurais e Ambientais (Via do Trabalho) e o Sr. Rodrigo Riello Santos, presidente da cooperativa, em face da não aprovação do objeto e da impugnação das despesas do Convênio 10/2009.
2.	O referido ajuste foi firmado entre o Incra (por intermédio da Superintendência Regional do Incra no Estado de Pernambuco - SR-03/Incra) e a Cooperativa, tendo por escopo viabilizar a implantação de um polo de fruticultura irrigada na Zona da Mata de Pernambuco, a partir da elaboração e disponibilização dos seguintes produtos: meta 1 - estudo de mercado e prospecção de clientes; meta 2 - caracterização do potencial produtivo da área da banana na Zona da Mata de Pernambuco; e meta 3 - plano de negócios (peças 8 e 13) . 
3.	Para execução do objeto do Convênio 10/2009 (Siconv 704995/2009) , estabeleceu-se o montante de R$ 536.366,00. O valor de R$ 530.706,00 foi repassado pelo concedente e a quantia de R$ 5.660,00 coube à quota de contrapartida do convenente (peça 13, p. 9) . O ajuste teve vigência fixada para o interregno de 31/12/2009 a 27/12/2010 (peça 13, p. 29, peça 14, peça 46, p. 1) , com prazo para apresentação da prestação de contas em até 30 dias (peça 13, p. 23) . Os recursos foram depositados integralmente na conta específica da avença em 5/7/2010 (peça 42, p. 1) .
4. 	A prestação de contas enviada ao Incra foi examinada por intermédio de Parecer Técnico (sem data) da peça 18, p. 3-77, o qual registrou que as metas do Plano de Trabalho não foram cumpridas nas condições estabelecidas. Em 27/4/2012, foi elaborado o Parecer 023/2012/SR-03/A/CONTAB que trouxe a informação de que "além de não ter havido o cumprimento das metas pactuadas no convênio nº 704995/2009, houve plágio na elaboração do estudo de mercado e, considerando ainda, que também já houve a análise conclusiva pelo setor de contabilidade quanto ao aspecto financeiro, concluímos que deverá ser restituído ao INCRA o valor repassado de R$ 530.706,00" (peça 24) .
5.	O tomador de contas registrou a existência de prejuízo ao erário correspondente à integralidade dos recursos transferidos à cooperativa (R$ 536.366,00) , com responsabilidade solidária pelo dano atribuída ao Sr. Rodrigo Riello Santos e à Via do Trabalho (peça 46) . 
6. 	A Secretaria Federal de Controle Interno certificou a irregularidade das contas (peça 48) e a autoridade ministerial tomou conhecimento dessa conclusão (peça 50) .
7. 	No Tribunal, a Secretaria de Controle Externo de Tomada de Contas Especial - Secex/TCE elaborou resumo do iter processual e empreendeu exame técnico da matéria por meio da instrução inserta à peça 81, que reproduzo em parte e com ajustes de forma:
"11. Na instrução inicial destes autos (peça 53) , o auditor [federal] de controle externo, ao avaliar o parecer que reprovou a execução técnica da avença (peça 18) , levantou algumas questões necessárias para uma adequada avaliação acerca das metas, etapas e/ou produtos considerados entregues e cumpridos no referido parecer, quanto ao efetivo alcance social dessas parcelas, tendo em vista que o débito foi imputado pelo valor total repassado.
12. Em vista dessa aparente contradição (débito integral, inobstante possível execução parcial) e da necessidade de aferição dos custos do projeto a níveis mais detalhados que a meta para fins de cômputo acurado do percentual de inexecução parcial, se [fosse] o caso, foi proposta a realização de diligência junto à Superintendência Regional do Incra no Estado de Pernambuco, acatada pelos dirigentes da unidade (peças 54 e 55) , com vistas a obter as seguintes informações relativas ao Convênio 10/2009:
a) os custos da Meta 1 a nível de etapas e produtos, da Meta 2 a nível de atividades/produtos e da Meta 3 a nível de etapas;
b) se as etapas consideradas concluídas são etapa útil ou não, de forma a concluir se o produto apresentado, embora executado parcialmente, teve algum alcance social ou não; e
c)  em que documento dos autos consta a análise que redundou na conclusão de que o valor integral repassado deveria ser devolvido.
13. A diligência foi respondida por meio dos documentos acostados às peças 58 e 62, cuja análise foi efetivada por meio da instrução técnica acostada à peça 64 nos seguintes termos:
'19. Com relação ao item 'a', foi apresentado o seguinte detalhamento dos preços acordados conforme termo convenial e dispêndios informados:
Meta 1:
Etapa 1: estudo de mercado e prospecção de clientes: R$ 268.000,00, com pagamento à empresa contratada Goper Consultoria Ltda. - Vitor Hugo Associados, no valor de R$ 267.500,00;
Etapa 2: supervisão e acompanhamento do estudo de mercado - R$ 68.048,00, com pagamentos efetivados no total de R$ 72.758,82.
Meta 2: 
Etapa 1: compilação das informações e apresentação do produto consolidado: R$ 68.160,00, com pagamento total no valor de R$ 67.439,23.
Meta 3: 
Etapa 1: elaboração do plano de negócios: 132.158,00, com pagamento total efetivado à empresa Goper Consultoria Ltda. no valor de R$ 132.600,00. 
20. Com efeito, tal detalhamento, já presente no Plano de trabalho inicial, não atende a dúvida levantada, pois o parecer técnico fez divisões mais detalhadas dos produtos apresentados. No entanto, por meio da análise complementar requerida em relação ao item 'b' da diligência, são especificados os valores pagos à empresa contratada e aos consultores por cada serviço alegado como prestado, resolvendo o problema.
21. Quanto ao item 'b', foi encaminhado pelo INCRA um parecer complementar, elaborado pela mesma técnica responsável pelo parecer inicial (peças 18 e 58) , apresentando um resumo das conclusões acerca de cada meta prevista, acrescentando os esclarecimentos solicitados acerca do efetivo alcance social dos serviços considerados como cumpridos.
22. Abaixo será apresentado, de forma sucinta, as conclusões emitidas, lembrando que o objeto do convênio envolvia 'a elaboração e disponibilização dos seguintes produtos: Meta 1 - Estudo de Mercado e Prospecção de Clientes, Meta 2 - Caracterização do Potencial Produtivo da Área da Banana na Zona da Mata de Pernambuco e Meta 3 - Plano de Negócios; objetivando viabilizar a implantação processual de um Polo de Fruticultura Irrigada na Zona da Mata de Pernambuco': 
a) Meta 1: Estudo de Mercado e Prospecção de clientes: composta de duas etapas: Estudo e Prospecção de Clientes e Supervisão e Acompanhamento do Estudo de Mercado.
1) Etapa 1: Estudo de Mercado e Prospecção de Clientes: seria executado pela empresa Goper Consultoria Ltda.-Vitor Hugo Consultores Associados, contratada em virtude de licitação pelo preço de R$ 267.500,00 (Tomada de Preços nº 2/2010) , com a previsão de entrega de 3 produtos e mais um folder promocional para distribuição:
Produto 1: plano de trabalho, cronograma detalhado e metodologia para prospecção de mercado e elaboração dos produtos 2 e 3 (R$ 40.125,00) : entregue conforme acordado no Plano de Trabalho, no Projeto Executivo e Termo de Referência, mas não foi executado na prática, ante a não entrega dos produtos 2 e 3 de forma satisfatória (peça 58, p. 26-30, e 62, p. 12-13) ;
Produto 2: estudo de mercado de banana in natura e derivados da banana especificamente na região de abrangência de distribuição/venda da banana produzida na Zona da Mata de Pernambuco (R$ 80.250,00) : entregue, mas em desacordo com o Plano de Trabalho, Projeto Executivo e Termo de Referência, com as seguintes irregularidades descritas, em resumo: o produto reproduziria o trabalho de outro autor, sem a citação de fonte, e 'não apresenta utilidade' e 'alcance social', uma vez que os seus resultados foram 'apresentados de forma genérica e superficiais' e com 'demonstração de conclusões referentes a outro estudo realizado', com a utilização da mesma pesquisa apresentada para a Meta 2, 'com a sobreposição de responsáveis sobre um mesmo serviço' (peça 58, p. 30-44, e 62, p.13-16 e 9 (fl. fora de ordem) ;
Produto 3: estudo de mercado nacional e internacional sobre o potencial comercial dos coprodutos da banana, dentre os quais o puré natural no Brasil, Canadá e países da comunidade Europeia (R$ 147.125,00) : entregue, mas em desacordo com o Plano de Trabalho, Projeto Executivo e Termo de Referência, com inúmeros itens previstos ausentes, sem justificativas, além da apresentação de 'informações confusas e desconexas', 'fora de contexto', com quadros e figuras ilegíveis, e grande 'quantidade de frases totalmente sem sentido', fatos que evidenciariam um produto sem utilidade e sem o consequente alcance social (peça 58, p 44-65, e 62, p. 9 e 17-20) ;
Em conclusão, foi considerado que a Meta 1, Etapa 1, não foi cumprida, inobstante a aprovação do respectivo Plano de Trabalho, cronograma e metodologia de trabalho (produto 1) , que, ao final, não foi utilizado, além da não apresentação do folder promocional previsto.
2)	 Etapa 2 - Supervisão e Acompanhamento do Estudo de Mercado: tal serviço ficaria a cargo da própria convenente, a Via do Trabalho, no valor pago de R$ 52.569,12: não foi entregue, tendo em vista que que não foram apresentados pela entidade as análises e aprovação dos produtos 1, 2 e 3, bem como os relatórios resultantes dos referidos acompanhamentos, com a apresentação de comprovantes de despesas em nome dos profissionais contratados para a execução da Meta 2, portanto sem utilidade e sem o consequente alcance social (peças 58, p. 66-69, e 62, p. 20-21) .
Em conclusão, foi considerado que a Meta 1 não foi cumprida, em consequência da não entrega das Etapas 1 e 2.
Meta 2 - Caracterizar o Potencial Produtivo da área da banana na Zona da Mata de Pernambuco: considerada um pré-requisito para a Meta 1, envolveu a contratação para execução, mediante licitação, de dois consultores, pessoas físicas, Sra. Érika Escorel, engenheira agrônoma, e Sr. Valdeci Bernardo da Silva, economista, com a necessidade de realização de 4 atividades e apresentação de 2 produtos abaixo detalhados, conforme Projeto Executivo e anexo I do edital de Convite: 
Atividades:
1) caracterizar o perfil do agricultor de banana na Zona da Mata de Pernambuco e Região Metropolitana de Pernambuco: entregue, mas não atendeu ao estipulado no Projeto Executivo e no memorial descritivo dos serviços (Anexo I do Convite 08/2010) ; 
2) desenvolver análise diagnóstica sobre a cadeia produtiva de banana na Zona da Mata de Pernambuco: entregue, mas não atendeu ao estipulado no Projeto Executivo e no memorial descritivo dos serviços (Anexo I do Convite 08/2010) ;
3) desenvolver análise prognóstica sobre a cadeia produtiva de banana na Zona da Mata de Pernambuco: não entregue; e
4) elaborar Cenários - dimensionar os impactos socioeconômicos com a implantação de um empreendimento industrial na região: não entregue.
Produtos:
1)	 documento contendo uma análise geral da cadeia produtiva e a localização espacial da produção de banana na Zona da Mata, com informações quantitativas sobre o sistema produtivo: não entregue; e 
2)	 texto contendo uma análise do potencial de produção de banana e as implicações no mercado de banana com a implantação da indústria: não entregue.
Em conclusão, a Meta 2 foi considerada não cumprida conforme acordado no Plano de Trabalho e no Projeto Executivo, uma vez que as duas únicas atividades entregues, de forma insatisfatória, não subsistem por si sós (subsidiariam os dois produtos) , não sendo úteis 'nem agora e nem na época em que foram apresentadas' e que, portanto, não tiveram alcance social (peças 58, p. 12-24, e 62, p. 6-8 e 10) .
c) Meta 3 - Elaboração do Plano de Negócios: para esta fase, foi contratada, mediante a Tomada de Preços nº 02/2010, a mesma empresa contratada para a execução da Meta 1, qual seja, a Goper Consultoria Ltda. - Vitor Hugo Consultores Associados, com valor pago de R$ 132.600,00, com desembolso em 3 (três) parcelas, conforme Termo de Referência, abrangendo 3 produtos:
Produto 4 - Plano de Trabalho e Cronograma de Atividade (R$ 19.890,00) : entregue, conforme acordado no Termo de Referência, mas não executado, como esperado, na confecção dos produtos subsequentes (5 e 6) , restando sem alcance social, com utilidade apenas para a empresa responsável pelos trabalhos (peças 58, p. 72-75, e 62, p. 23-24) ;
Produto 5 - Coleta de Dados para a elaboração do Plano de Negócios (R$ 39.780,00) : entregue em desacordo com o Plano de Trabalho, Projeto Executivo e Termo de Referência, com dados insuficientes (em termos qualitativo e quantitativo) para a confecção do Plano de Negócios previsto, portanto, sem utilidade e sem o consequente alcance social (peça 62, p. 24-25) .
Produto 6 - Plano de Negócios (R$ 72.930,00) : não entregue (peça 62, p.25-26) .
Em conclusão, foi considerado que a Meta 3 não foi cumprida.
23. Como visto acima, a conclusão do Incra, mediante o parecer complementar citado, em resposta ao questionamento do item 'b' da diligência, é no sentido da manutenção do débito no valor total repassado, uma vez que nenhuma das metas previstas foi considerada cumprida, com os produtos entregues parcialmente não apresentando qualquer utilidade e o consequente alcance social.
24. Por fim, em relação ao item 'c' da diligência, foi encaminhado como documento no qual foi definida a imputação do débito no valor integral repassado o parecer SR-03/A/CONTAB/PARECER/Nº 23/2012, de 27/04/2012 (peça 58, p. 3-4) , já inserido anteriormente à peça 24.'
14. Em cumprimento à determinação da unidade técnica, foram efetivadas as citações dos responsáveis na forma a seguir:
'a)	 realizar a citação, com fundamento nos arts. 10, § 1º, e 12, incisos I e II, da Lei 8.443/1992 c/c o art. 202, incisos I e II, do RI/TCU, para que, no prazo de quinze dias, os responsáveis abaixo indicados, em decorrência das condutas praticadas, apresentem alegações de defesa e/ou recolham, aos cofres especificados, a quantia abaixo indicada, atualizada monetariamente a partir da respectiva data até o efetivo recolhimento, abatendo-se na oportunidade a quantia eventualmente ressarcida, na forma da legislação em vigor, que geraram a irregularidade demonstrada a seguir:
Débito relacionado ao responsável Rodrigo Riello Santos (CPF: XXX.302.188-XX) , presidente, no período de 5/7/2010 a 31/03/2011, na condição de gestor dos recursos, em solidariedade com Cooperativa de Desenvolvimento das Atividades Rurais e Ambientais - Via do Trabalho.
Irregularidade: inexecução parcial do objeto do Convênio 10/2009 - Siconv 704995/2009, com inúmeras deficiências nos produtos apresentados, que os tornam imprestáveis para os fins almejados, além da impugnação de despesas na fase de prestação de contas ante as irregularidades constatadas na documentação exigida.
Evidências da irregularidade: documentos técnicos presentes nas peças 21, 24, 18, 19 e 62.
Normas infringidas: art. 93, do Decreto-lei nº 200, de 1967, art. 66 do Decreto 93.872, de 1986, art. 63, § 1º, inciso II, alíneas 'a' e 'c' da portaria nº 127/2008 e o art. 3º da Instrução Normativa nº 71, de 28/11/2012, do TCU, alterado pela IN nº 76/2016. 
Cofre credor: Instituto Nacional de Colonização e Reforma Agrária.
Valor atualizado do débito (sem juros) em 28/4/2020: R$ 912.602,04 
Conduta: inexecutar parcialmente o objeto do Convênio 10/2009 - Siconv 704995/2009, com imprestabilidade da fração executada, além de apresentar documentação considerada irregular no âmbito da prestação de contas.
 Nexo de causalidade: a inexecução parcial do objeto do Convênio 10/2009 - Siconv 704995/2009, com imprestabilidade da fração executada, bem como a apresentação de documentação irregular no âmbito da prestação de contas, resultou no não atingimento dos objetivos do ajuste e, consequentemente, em dano ao Erário correspondente ao valor total repassado.
Culpabilidade: não há excludentes de ilicitude, de culpabilidade e de punibilidade; é razoável supor que o responsável tinha consciência da ilicitude de sua conduta; era exigível conduta diversa da praticada, qual seja, executar o objeto do Convênio 10/2009 - Siconv 704995/2009 na sua integralidade e apresentar, na prestação de contas, documentação apta a comprovar o bom uso dos recursos públicos. 
Débito relacionado ao responsável Cooperativa de Desenvolvimento das Atividades Rurais e Ambientais - Via do Trabalho (CNPJ: 05.507.982/0001-26) , em solidariedade com Rodrigo Riello Santos.
Irregularidade: inexecução parcial do objeto do Convênio 10/2009 - Siconv 704995/2009, com inúmeras deficiências nos produtos apresentados, que os tornam imprestáveis para os fins almejados, além da impugnação de despesas na fase de prestação de contas ante as irregularidades constatadas na documentação exigida.
Evidências da irregularidade: documentos técnicos presentes nas peças 21, 24, 18 e 19.
Normas infringidas: art. 93, do Decreto-lei nº 200, de 1967, art. 66 do Decreto 93.872, de 1986artigo 63, § 1º, inciso II, alíneas 'a' e 'c' da portaria nº 127/2008 e o art. 3º da Instrução Normativa nº 71, de 28/11/2012, do TCU, alterado pela IN nº 76/2016. 
Cofre credor: Instituto Nacional de Colonização e Reforma Agrária.
Valor atualizado do débito (sem juros) em 28/4/2020: R$ 912.602,04
Conduta: inexecutar parcialmente o objeto do Convênio 10/2009 - Siconv 704995/2009, com imprestabilidade da fração executada, além de apresentar documentação considerada irregular no âmbito da prestação de contas.
Nexo de causalidade: a inexecução parcial do objeto do Convênio 10/2009 - Siconv 704995/2009, com imprestabilidade da fração executada, bem como a apresentação de documentação irregular no âmbito da prestação de contas, resultou no não atingimento dos objetivos do ajuste e, consequentemente, em dano ao Erário correspondente ao valor total repassado.
 (...) '
15. Em atendimento aos ofícios citatórios, após solicitação de prorrogação de prazo (peças 72 e 76) , foram acostadas à peça 79 as alegações de defesa apresentadas pelo Sr. Rodrigo Riello Santos e pela Cooperativa de Desenvolvimento das Atividades Rurais e Ambientais - Via do Trabalho, de forma conjunta, as quais serão analisadas a seguir. 
 (...) 
EXAME TÉCNICO
Alegações de defesa apresentadas pelo Sr. Rodrigo Riello Santos e pela Cooperativa de Desenvolvimento das Atividades Rurais e Ambientais - Via do Trabalho (peça 79) .
18. Argumentos
18.1. de início, os responsáveis apresentaram as seguintes preliminares: (i) dificuldade de produzir a defesa frente à pandemia e respectivas consequências; (ii) toda documentação probatória e prestação de contas teriam sido inseridas no SICONV; (iii) teriam sofrido bullying sistemático por parte dos servidores da SR-03 com abuso de autoridade de modo explícito, assumido e ostensivo; (iv) ocorrência de erros insanáveis no julgamento técnico da avença; (v) os servidores a serem nominados, bem como a autarquia (SR-03) , imputam às vítimas as responsabilidades e penalidades por ações por eles mesmos praticadas;
18.2. não tomaram conhecimento tempestivo da transferência e da instauração da TCE pelo INCRA/SEDE, ação cujo objetivo teria sido dificultar a defesa pela entidade, que tem sede em Recife/PE; 
18.3. em caso de não comprovação da boa e regular prestação de contas, as responsabilidades abrangeriam tanto a concedente, quanto a convenente, ante as atribuições de acompanhamento e fiscalização por parte da concedente, as quais não foram desempenhadas em nenhum momento pela SR-03 durante toda a execução do objeto conveniado, prejudicando o adequado e tempestivo alcance dos objetivos, conforme previsto no termo assinado; 
18.4. o parecerista Marcelo Primo Carvalho de Meneses, que emitiu pareceres técnicos contábeis/financeiros, estaria em desvio de função posto que seria Analista Administrativo, e não contador da autarquia, restando nulos, de direto, referidos atos, referendados pela autarquia, inobstante denúncia efetivada (anexos I a III, peça 79, p. 13-19) ;
18.5. o gestor da SR-03 teria corrigido, ainda que parcialmente, atos temerários promovidos pelo referido servidor, que sempre teria agido de maneira parcial, com prejulgamentos em desfavor da cooperativa, conforme estaria comprovado no Anexo IV (peça 79, p. 20-22) , incorrendo em improbidade administrativa; 
18.6. a cooperativa teria respondido a tudo isso de forma tempestiva, com a efetiva execução e conclusão da avença, a exemplo do descrito no Ofício 121/2012, de 27/09/2012 (Anexo V, peça 79, p. 23-29) , defesa essa também ignorada pela autarquia, a exemplo das demais, configurando ausência de qualquer apuração rigorosa dos nossos pleitos; 
18.7. a execução do convênio teria sido efetuada com regularidade por profissionais habilitados no segmento de mercado correlacionado ao seu objeto, premissa da licitação que ensejou a contratação de determinada empresa (não questionada nos autos) , fato esse distorcido pelas análises técnicas das metas físicas e contábil-financeiras; 
18.8. o assegurador designado para acompanhar a execução dos trabalhos teria sido cobrado a cumprir seu papel pelo INCRA/Sede apenas quando questionado 'o vazio de seu papel/desempenho no curso de execução do convênio' (Anexos VI a VIII, peça 79, p. 30-35 - que tratam do pedido de dispensa da função de assegurador responsável, acatada em 25/7/2011) .
18.9. a SR-03 encaminhou ao INCRA/Sede solicitação no sentido do deslocamento de um técnico com conhecimento na área de Convênio Terra Sol para analisar o Relatório Final apresentado;
18.10. a autarquia negou essa indicação uma vez que o convênio teria assegurador designado no sistema, ao qual deveriam ser garantidas as condições adequadas de recursos e carga de trabalho que permitissem o desempenho das atividades, como análise do Relatório Final e dos estudos previstos (Anexo IX, p. 36, e Anexo XIII, peça 79, p. 41-44) ; 
18.11. a superintendência regional teria reconhecido não haver 'servidor (a) habilitado (a) a ofertar um parecer condigno devido à complexidade dos produtos das metas avençadas' conforme restaria demonstrado no Anexo X (peça 79, p. 37) ; 
18.12. o Diretor da Diretoria de Desenvolvimento de Assentamentos - DDA (INCRA-Sede) teria encaminhado oficio ao Ministério Público Federal (MPF) , em 26/01/2015, requerendo um perito para a avaliação da avença, 'dada a notória dificuldade plenamente demonstrada nos autos' (Anexo XI e XII, p. 38-40) , ratificando posição adotada pelo Coordenador-Geral da mesma unidade, datado de 12/01/2015 (Anexo XIV, peça 79, p. 45-46) ; 
18.13. a SR-03 teria designado, para a elaboração do parecer técnico, inobstante todos esses problemas apontados, uma parecerista da mesma unidade, sem conhecimento técnico do objeto da avença, 'e sem ter, sequer, recebido qualquer instrução para isso', tendo a própria alegado dificuldades em se posicionar (Anexos XV, XVI, XVII, peça 79, p. 47-50) , o que teria resultado na entrega do parecer conclusivo somente após 376 dias do final da avença; 
18.14. a Via do Trabalho requisitou, em 10/05/2012, uma reunião de trabalho com a referida servidora, para explanação acerca dos resultados obtidos e da linha adotada no estudo de mercado e plano de negócio, com a presença dos consultores e executores contratados, proposta essa não acolhida pela SR-03 (Anexo XVIII, peça 79, p. 51-52) ; 
18.15. a convenente executou todas as metas do convênio, compatíveis com o avençado, conforme comprovariam os documentos juntados ao SICONV; 
18.16. o documento 'Plano de Negócios', produto relativo à Meta 3, foi extraviado no âmbito da SR-03, sem a adoção de providência alguma pela autarquia, inobstante a notificação pela entidade, a qual, de sua parte, teria depositado o documento em juízo, para o resguardo de seus direitos; e
18.17. a cooperativa entregou um documento intitulado 'Memorial da Infâmia' ao INCRA/SEDE, em 26/02/2013, endereçado também ao Ministro de Estado do Desenvolvimento Agrário, no qual consta um histórico da 'abusiva relação da autarquia (no caso, a SR-03) para com a nossa entidade', com a nomeação dos agentes públicos que 'deliberada e ostensivamente operavam em nosso desfavor', ressaltando o relevante trabalho de assistência técnico-profissional desenvolvido pela cooperativa e o ineditismo e excelência dos projetos propostos, principalmente o Polo de Fruticultura Irrigada na Zona da Mata de Pernambuco, envolvendo a produção e a comercialização de bananas, bem como detalhando as 'perseguições' e outras ações torpes promovidas por servidores e gestores da superintendência regional no âmbito de três avenças firmadas (Anexo XIX, peça 79, p. 53-74) . 
19. Análise
19.6. De início, deve ser registrado que as alegações de defesa apresentadas pelos responsáveis devem ser rejeitadas uma vez que não apresentaram elementos específicos acerca das irregularidades apontadas.
19.7. Como visto, os argumentos apresentados se limitaram, em sua maioria, a questionar e depreciar os pareceres técnicos apresentados, apresentando denúncias contra os servidores e gestores da Superintendência Regional do INCRA em Pernambuco (SR03) , objetivando desqualificar todas as ações desenvolvidas pela autarquia no âmbito deste convênio. 
19.8. Quanto ao primeiro tópico, cabe destacar, em relação à pandemia relativa ao Coronavírus, que os responsáveis, por duas vezes, solicitaram a prorrogação de prazo para apresentação das alegações de defesa, solicitações estas prontamente atendidas (peças 73 e 78) .
19.9. Em relação ao não conhecimento prévio da transferência do processo de tomada de contas especial para o INCRA/Sede, deve-se esclarecer que tal procedimento não trouxe prejuízos à entidade, a qual foi notificada pela SR-03, em Recife, e apresentou manifestação de defesa (peças 32 e 33) , devidamente apreciada pela Comissão de Tomada de Contas Especial (peça 46, p.11) .
19.10. A questão relativa à deficiência da autarquia, não só da SR-03, no acompanhamento e fiscalização da execução dos convênios firmados foi objeto de análise por este Tribunal no âmbito do TC Processo 021.081/2009-4, tendo resultado na efetivação de determinações preventiva à entidade (Acórdão 2508/2010-TCU-Plenário, itens 9.1.2 e 9.2) . 
19.11. De qualquer modo, a ausência de acompanhamento tempestivo da execução da avença pela entidade convenente, neste caso concreto, não serve de amparo à descaracterização da responsabilidade da convenente, uma vez que as principais irregularidades apontadas, senão todas, envolvem grave deficiência na execução dos trabalhos executados pela empresa Vitor Hugo Consultores, contratada pela Via do Trabalho por meio de licitação para elaborar o Estudo de Mercado e o Plano de Negócio (Metas 1 e 3) , cujo acompanhamento e supervisão estavam a cargo da própria cooperativa, a qual, por ocasião da avença, teria demonstrado a sua qualificação técnica e operacional para fazê-lo, conforme ora novamente afirmado em sua defesa (peça 79, p.4) . 
19.12. Além disso, pareceres elaborados pela superintendência regional questionaram a ausência, nos documentos relativos à prestação de contas, de manifestação da Via do Trabalho quanto à análise e aceitação dos relatórios e produtos apresentados pela referida empresa, ponto este nunca abordado pelo convenente em suas defesas (peça 58, p.10) .
19.13. Quanto ao apontado desvio de função do servidor Marcelo Primo Carvalho de Menezes, fato que, segundo os responsáveis, provocaria a nulidade de diversos pareceres contábeis por ele emitidos, é pertinente ressaltar que ele detém o cargo da Analista Administrativo na autarquia e também é contador, com registro no CRC-PE, conforme demonstrado pela própria defesa por meio do Anexo II e confirmado por esta unidade técnica junto àquele conselho regional, tendo, inclusive, assumido o cargo de Chefe Substituto do Serviço de Contabilidade da autarquia no exercício de 2008 (TC Processo 018.417/2009-3) , reunindo, assim, todos os requisitos necessários para a emissão dos pareceres técnicos questionados.
19.14. Da mesma forma, não procede o argumento de que o gestor da SR-03 teria corrigido, ainda que parcialmente, atos temerários promovidos pelo referido servidor, uma vez que o Anexo IV (peça 79, p. 20-22) apresenta apenas uma autorização de mudança de status do convênio no SIAFI/SICONV, da situação de 'A comprovar' para a situação 'A aprovar', solicitada pelo Serviço de Contabilidade e aprovado pela Divisão de Administração, providência esta corrente e necessária após a apresentação da prestação de contas pelo convenente, a qual seria objeto de posterior análise ('A aprovar') .
19.15. Com respeito à alegação de que a cooperativa teria respondido a tudo isso de forma tempestiva, demonstrando efetiva execução e conclusão da avença, a exemplo do descrito no Ofício 121/2012, de 27/09/2012 (Anexo V, peça 79, p. 23-29) , que teria sido ignorado pela autarquia, assim como os demais, deve-se registrar que tal ofício, tal qual os anteriores apresentados pela convenente, não apresentou defesa específica acerca das irregularidades detalhadas pela autarquia, como será visto no decorrer desta análise. 
19.16. Quanto à solicitação efetivada ao INCRA/Sede pelo Superintendente Regional em Pernambuco (SR-03) , em 18/8/2011 (Anexo X, peça 79, 37) , para cessão de um técnico com conhecimento na área de convênio firmado no âmbito do projeto Terra Sol (caso deste) , tendo em vista a dispensa, a pedido, dos asseguradores do convênio, os responsáveis mostram uma interpretação equivocada do ocorrido.
'21.9 Segundo alegam, o superintendente regional, com esse procedimento, teria reconhecido não haver 'servidor (a) habilitado (a) a ofertar um parecer condigno devido à complexidade dos produtos das metas avençadas'.
21.10. Ocorre que resta explicitado no referido ofício (Anexo X) , que tal solicitação se prendeu à 'indisponibilidade de servidores específicos no Setor de ATES/Terra Sol' daquela SR-03, nada discorrendo acerca da inexistência de servidor tecnicamente habilitado na unidade ou acerca da 'complexidade' da matéria. 
21.11. Como visto nas alegações de defesa, o INCRA/Sede negou a indicação uma vez que o convênio já teria assegurador designado no sistema, o qual deveria proceder ao exame do Relatório Final e estudos previstos (Anexo IX, peça 79, p. 36, e Anexo XIII, peça 79, p. 41-44) .'
19.17. Além disso, acerca desse mesmo ponto, qual seja, alegada incapacidade do corpo técnico da SR-03 para desincumbir-se da análise do convênio, alega que o responsável pela Diretoria de Desenvolvimento de Assentamentos - DDA (INCRA-Sede) teria encaminhado oficio ao Ministério Público Federal (MPF) , em 26/01/2015, requerendo um perito para avaliação da avença, 'dada a notória dificuldade plenamente demonstrada nos autos' (Anexo XI e XII, p. 38-40) , ratificando posição adotada pelo Coordenador-Geral da mesma unidade, datado de 12/01/2015 (Anexo XIV, peça 79, p. 45-46) .
19.18. Deve-se registrar que o documento correspondente ao Anexo XI é de 2015, sem relação direta com o Anexo XII, como querem fazer crer os responsáveis em suas alegações, uma vez que este último documento tratou da solicitação de técnico ao INCRA por falta de pessoal em 2011 (item 21.8 acima) , resolvido naquele mesmo exercício, com a designação de uma especialista da própria superintendência.
19.19. Por sua vez, deve-se registrar que o ofício de que trata o Anexo XI envolveu o Inquérito Civil Público nº 1.26.000.001777/2013-52, instaurado pela Procuradoria da República em Pernambuco (PRPE) abrangendo o convênio em análise, no qual a autarquia manifestou o entendimento acerca da necessidade de um órgão externo se posicionar no processo, no caso o MPF, posto que a situação não poderia mais ser resolvida no âmbito do diálogo bilateral, 'dada a notória dificuldade plenamente demonstrada nos autos'. Aparentemente, esta dificuldade de definição estava atrelada aos pareceres técnicos contrários à aprovação da avença em confronto com as denúncias de improbidade administrativa constantemente apresentadas pela convenente em relação aos servidores da SR-03. 
19.20. De qualquer modo, fato concreto é que não houve indicação de perito pelo MPF, uma vez que o próprio INCRA/Sede assumiu a análise do processo, instaurando a Comissão de Tomada de Contas Especial (CTCE) em 7/8/2017 (peça 30) . 
19.21. No tocante à afirmação dos responsáveis de que teria sido indicada para a confecção do Parecer Técnico Conclusivo sobre a execução da avença uma parecerista sem o conhecimento técnico exigido, tendo a própria indicada apontado dificuldades em se posicionar, os documentos anexados aos autos não confirmam esta ilação.
19.22. De fato, foi designada para a elaboração do Parecer Técnico Conclusivo uma servidora da Divisão de Desenvolvimento, que abrigava o Serviço Terra Sol, área afeta ao convênio, a Sra. Priscila Ferreira Martinelli, Engenheira Agrônoma, 'visto que o assunto' seria 'do seu completo domínio e competência' (Anexo XV, peça 79, p. 47) , não tendo essa servidora, em qualquer momento, alegado incapacidade para desenvolver a análise técnica requerida. 
19.23. Com efeito, o Ofício MEMO/INCRA/SR-03/PRONAF/nº 17/2011, de 21/9/2011 (Anexo XVI, peça 79, p. 48) , por ela subscrito, esclarece apenas que ela não teria senha do SICONV nem capacitação no referido sistema, que é utilizado, em síntese, para acesso aos documentos probatórios registrados pela convenente.
19.24. Em um segundo ofício, datado de 19/12/2011, (Anexo XVII, peça 79, p. 49-50) , ela comunicou ao Chefe da Divisão de Administração as sérias dificuldades por ela observadas para concluir o parecer, em face do acúmulo de tarefas do setor a ela afetas, considerando, também, a complexidade aparente dos produtos apresentados. Tendo em vista estes condicionantes, o Parecer Técnico por ela elaborado, com 75 páginas, foi apresentado somente em abril/2012, prazo esse compatível com a profundidade e detalhamento demonstrados (peça 58) . 
19.25. Nesse parecer, conforme sintetizado na instrução técnica acostada à peça 64, com transcrição no item 13 acima, foram apresentadas, em detalhes, todas as deficiências e incompletudes dos produtos apresentados, em especial os Estudos de Mercado, com a utilização, inclusive, de vários trechos de pesquisas realizadas por outros autores, em datas anteriores, como se fossem conclusões próprias, sem citação das fontes, resultando em produtos sem utilidade, que não tiveram o alcance social almejado.
19.26. Segundo os responsáveis e comprovado nos autos, foi requerida uma reunião de trabalho com a referida servidora para explanação acerca dos resultados obtidos e da linha adotada nos estudos de mercado e plano de negócio, com a presença dos consultores e executores contratados, proposição não acolhida pela SR-03. 
19.27. A esse respeito, cumpre registrar que era competência da SR-03, dentro do contexto dos trabalhos então desenvolvidos, acatar ou não tal solicitação, desde que mantidos abertos os outros canais disponíveis para a apresentação de defesa, fato que foi observado, uma vez que a entidade apresentou defesa por escrito em 27/09/2012, por meio do Ofício 121/2012 (Anexo V, peça 79, p. 23-29) .
19.28. Em relação à referida defesa, deve-se destacar os seguintes questionamentos: (i) a designação de servidora não especialista para elaborar o parecer; (ii) a referida parecerista teria analisado documentos diversos dos produtos finais apresentados, tornando necessário outro parecer, desta feita, envolvendo a documentação correta, novamente enviada em sua totalidade; (iii) extravio do 'Plano de Negócios', o produto final da Meta 3, que teria sido devidamente protocolado, e não encontrado pela parecerista; (iv) quanto às fraudes mencionadas, alega que o parecer técnico, em vista do descrito no item (ii) , teria se baseado em 'documentos inadequados ao propósito, mesmo que parciais e não produtos finais pactuados na avença'; (v) o parecer técnico, indo além do escopo dos textos, excederia em conjecturas acerca 'do que deveria ter sido realizado'; (iv) necessidade de refazimento das análise técnicas físicas e financeira, com foco nos produtos finais apresentados.
19.29. A designação de servidora não competente para a elaboração do parecer conclusivo já foi analisada no item 19.22 acima, com a descaracterização da alegação.
19.30. No tocante à análise de documentos que não seriam os produtos finais apresentados, a alegação apresentada mostra-se descabida. Senão vejamos. 
19.31. Os responsáveis sustentam esta tese no fato de a servidora haver registrado, no parecer: 'Deve ser ressaltado que, apesar do Despacho ter solicitado a análise do produto final (...) , foi levado em consideração no presente estudo o Relatório Quadrimestral e o respectivo anexo (fls. 597/616) e o Relatório Bimestral e seus anexos (fls. 865/976) ' (peça 79, p. 27) . 
19.32. O fato que os responsáveis não perceberam é que, no caso concreto, o que a servidora quis dizer foi que, além dos produtos finais ('situados às folhas 982/1250' do processo - texto este suprimido pelos responsáveis na transcrição acima) , entregues em 18/4/2011, ela analisaria também os documentos citados, apresentados anteriormente à prestação de contas, o que, de fato foi feito, conforme indica a leitura do parecer, com diversos textos explícitos nesse sentido, a exemplo dos contidos à peça 58, p. 6,10, 11, 30, 32, 48,72 e 75) .
19.33. Desse modo, também não procede o argumento de que os plágios apontados teriam resultado da análise de produtos inacabados.
19.34. Já quanto ao alegado extravio do documento 'Plano de Negócios', produto relativo à Meta 3, sem a adoção de nenhuma providência pela autarquia, inobstante a notificação efetivada pela entidade, deve-se destacar que não consta dos autos elementos comprobatórios da efetiva entrega da documentação ao INCRA, permanecendo os responsáveis sem apresentar o referido produto em resposta à citação realizada por esta Corte, perdendo, assim, a oportunidade de demonstrar o alegado, qual seja, a efetiva existência do documento e respectiva entrega à SR-03.
19.35. No que se refere ao 'Memorial da Infâmia', entregue ao INCRA/Sede em 26/02/2013, no qual estariam registrados todas as irregularidade cometidas pela SR-03 no âmbito de três processos em trâmite naquela unidade, restou registrado, em relação ao convênio ora analisado, as mesmas acusações contra servidores e gestores da SR03 que permearam todas as suas manifestações de defesa ao longo do processo.
19.36. Ou seja, mais uma vez, os responsáveis não abordaram os aspectos técnicos questionados no Parecer Técnico Conclusivo elaborado no âmbito da SR-03. Além disso, nesse memorial, como conclusão, a entidade requereu a 'adoção' do Convênio 704995 pelo INCRA/Sede e 'federalizado' o seu acompanhamento, o que de fato ocorreu, com a responsabilidade de instauração da TCE transferida para aquela unidade, abrangendo a obrigação de rever todo o processo (peças 30 e 46) .
19.37. Por fim, no que se refere ao reiterado argumento de que a execução do convênio teria sido efetuada na sua integralidade e com regularidade por profissionais habilitados no segmento de mercado correlacionado ao seu objeto, fato esse que teria sido distorcido pelas análises técnicas elaboradas no âmbito da SR-03, os responsáveis também não lograram sucesso. 
19.38. Em suma, a principal alegação da entidade, no sentido de que não havia servidor capacitado na SR-03 para analisar os produtos resultantes do convênio, tendo em vista o seu ineditismo e complexidade, fato que indicaria a precariedade do parecer produzido, não restou comprovado nos autos. 
19.39. Com efeito, o que ficou caracterizado foi a ausência de apresentação pela entidade, durante todo o trâmite do processo junto ao INCRA e também junto a este Tribunal, nesta oportunidade, de qualquer elemento ou argumento se contrapondo às graves irregularidades suficientemente detalhadas no Parecer Técnico Conclusivo e sintetizadas no item 13 acima, bem como em relação às irregularidades relatadas no Parecer 069/2011/SR-03/A/CONTAB, de 16/11/2011, em relação às questões contábeis e financeiras (item 6 acima) . Ou seja, a entidade não aproveitou oportunidade alguma oferecida para tentar demonstrar o acerto das suas alegações no que se refere à execução da avença nos termos previstos no plano de trabalho e termos de referência.
20. Desse modo, ante todo o exposto, restou claro que as alegações de defesa apresentadas pelo Sr. Rodrigo Riello Santos e pela Cooperativa de Desenvolvimento das Atividades Rurais e Ambientais - Via do Trabalho não se mostraram suficientes para elidir as irregularidades relativas a inexecução parcial da avença, devendo ser rejeitadas, imputando-lhes o débito pelo montante total repassado, ante as inúmeras deficiências nos produtos apresentados, que os tornaram imprestáveis para os fins almejados.
Prescrição da Pretensão Punitiva
21. Vale ressaltar que a pretensão punitiva do TCU, conforme Acórdão 1441/2016-TCU-Plenário, Relator Min. Benjamin Zymler, que uniformizou a jurisprudência acerca dessa questão, subordina-se ao prazo geral de prescrição indicado no art. 205 do Código Civil, que é de dez anos, contado da data de ocorrência da irregularidade sancionada, nos termos do art. 189 do Código Civil, sendo este prazo interrompido pelo ato que ordenar a citação, a audiência ou a oitiva dos responsáveis.
22. No caso em exame, verifica-se que não ocorreu a prescrição, uma vez que os recursos foram repassados em 5/7/2010 e o ato de ordenação da citação ocorreu em 6/5/2020.
 (...) "
8.	Diante do exposto, a Secex/TCE oferece a seguinte proposta de encaminhamento (peças 81 a 83) :
	8.1. rejeitar as alegações de defesa apresentadas pelo Sr. Rodrigo Riello Santos e pela Cooperativa de Desenvolvimento das Atividades Rurais e Ambientais - Via do Trabalho;
	8.2. julgar irregulares, nos termos dos arts. 1º, inciso I, 16, inciso III, alíneas b e c, da Lei 8.443/1992, as contas do Sr. Rodrigo Riello Santos e da cooperativa, condenando-os solidariamente ao pagamento da importância a seguir especificada:
	Data 
	Valor histórico (R$) 

	05/07/2010
	530.706,00

	8.3. aplicar individualmente aos responsáveis a multa prevista no art. 57 da Lei 8.443/1992; e
8.4. autorizar o parcelamento das dívidas, se solicitado, e a cobrança judicial, bem como encaminhar cópia do Acórdão a ser adotado à Procuradoria da República no Estado de Pernambuco, com base no art. 16, § 3º, da Lei 8.443/1992 c/c art. 209, § 7º, do Regimento Interno do TCU, e ao Incra.
9.		O Ministério Público junto a este Tribunal, representado neste feito pelo Procurador Sérgio Ricardo Costa Caribé, concordou com a interpretação e o desfecho oferecidos pela unidade técnica (peça 84) .
	É o Relatório.

Carlos Renato Carvalho, OAB/PE 21.610.

Procurador Sérgio Ricardo Costa Caribé.

TOMADA DE CONTAS ESPECIAL. CONVÊNIO. NÃO ATINGIMENTO DAS METAS PACTUADAS. PRODUTOS IMPRESTÁVEIS AOS FINS A QUE SE DESTINAVAM. NÃO COMPROVAÇÃO DA BOA E REGULAR APLICAÇÃO DOS VALORES FEDERAIS RECEBIDOS. CONTAS IRREGULARES. IMPOSIÇÃO DE DÉBITO E APLICAÇÃO DE MULTA.

TOMADA DE CONTAS ESPECIAL (TCE)

Secretaria de Controle Externo de Tomada de Contas Especial - Secex/TCE.

A presente Tomada de Contas Especial foi instaurada pelo Instituto Nacional de Colonização e Reforma Agrária - Incra contra a Cooperativa de Desenvolvimento das Atividades Rurais e Ambientais - Via do Trabalho e o Sr. Rodrigo Riello Santos, que preside a cooperativa desde 8/7/2008 (peça 51) , em face da não aprovação do objeto e da impugnação das despesas do Convênio 10/2009 (peça 46, p. 13) .
2.	A avença foi pactuada entre o Incra (por intermédio da Superintendência Regional do Incra no Estado de Pernambuco - SR-03/Incra) e a Cooperativa, com o escopo de viabilizar a implantação de um polo de fruticultura irrigada na Zona da Mata de Pernambuco, a partir da elaboração e disponibilização dos seguintes produtos: meta 1 - estudo de mercado e prospecção de clientes; meta 2 - caracterização do potencial produtivo da área da banana na Zona da Mata de Pernambuco; e meta 3 - plano de negócios (peças 8 e 13) . 
3.	Para implementar o objeto do Convênio 10/2009 (Siconv 704995/2009) , estipulou-se o valor de R$ 536.366,00, sendo que R$ 530.706,00 correram à conta do concedente e os R$ 5.660,00 restantes couberam à quota de contrapartida do convenente.
4.	A vigência estabelecida para o ajuste foi de 31/12/2009 a 27/12/2010 (peça 13, p. 29, peça 14, peça 46, p. 1) , com prazo para apresentação da prestação de contas em até 30 dias (peça 13, p. 23) . Os recursos foram depositados integralmente na conta específica da avença em 5/7/2010 (peça 42, p. 1) .
5.	Segundo o tomador de contas, as metas do Plano de Trabalho não foram cumpridas nas condições estabelecidas (peça 18, p. 3-77) e houve plágio na elaboração do estudo de mercado (peça 24) . Em consequência, a entidade repassadora das verbas concluiu pelo prejuízo ao erário correspondente ao valor integral dos recursos federais transferidos à cooperativa, com responsabilidade solidária pelo dano atribuída ao Sr. Rodrigo Riello Santos e à Via do Trabalho (peça 46) . 
6.	Nesta Corte de Contas, após diligências à Superintendência Regional do Incra no Estado de Pernambuco com vistas a obter maiores informações acerca das metas do convênio, a Secretaria de Controle Externo de Tomada de Contas Especial - Secex/TCE promoveu a citação solidária da cooperativa e do seu presidente, mediante delegação de competência deste relator, para que recolhessem o valor do débito apurado nos autos ou apresentassem alegações de defesa quanto à: 
"inexecução parcial do objeto do Convênio 10/2009 - Siconv 704995/2009, com inúmeras deficiências nos produtos apresentados, que os tornam imprestáveis para os fins almejados, além da impugnação de despesas na fase de prestação de contas ante as irregularidades constatadas na documentação exigida."
7.	O Sr. Rodrigo Riello Santos e a Via do Trabalho ofereceram, conjuntamente, as alegações insertas à peça 79. Em suma, sustentam que: a) houve dificuldade de produzir a defesa frente à pandemia e às correspondentes consequências; b) toda a documentação probatória foi inserida no Siconv; c) sofreram bullying sistemático por parte da SR-03 do Incra, com abuso de autoridade explícito e ostensivo; d) há erros insanáveis no julgamento técnico da avença; e) os servidores da autarquia imputaram aos responsáveis falhas cometidas por eles mesmos; f) não tomaram conhecimento tempestivo da instauração da TCE pelo Incra/sede; g) as responsabilidades abrangeriam tanto o concedente quanto a cooperativa, ante a ausência do desempenho das atribuições de acompanhamento e fiscalização por parte do Incra; h) executaram o objeto da avença conforme atesta o Ofício 121/2012 (peça 79, p. 23-29) , mas esse documento teria sido ignorado pela autarquia; e i) houve extravio do "Plano de Negócios", produto final da Meta 3, que teria sido devidamente protocolado. 
8.	Os defendentes informam ainda que entregaram ao Incra/sede um memorial, também endereçado ao Ministro do Desenvolvimento Agrário, em que foi descrito o histórico da "abusiva relação da autarquia" (no caso, a SR-03) , com a nomeação dos agentes públicos que "deliberada e ostensivamente operavam" contra a cooperativa. Segundo os responsáveis, o memorial destaca o relevante trabalho de assistência técnico-profissional desenvolvido pela cooperativa e as perseguições promovidas por servidores da superintendência regional.
9.	A SecexTCE examinou, à guisa minudente, as alegações de defesa trazidas ao conhecimento do Tribunal, reptando-as uma a uma. Ao fim de sua análise, concluiu que os responsáveis não apresentaram ao Incra e a este Tribunal qualquer elemento capaz de contrapor as graves irregularidades detalhadas nos pareceres do tomador de contas (Parecer Técnico Conclusivo e Parecer 069/2011/SR-03/A/CONTAB, de 16/11/2011, este em relação às questões contábeis e financeiras) . 
10.	Em outras palavras, aduz a Secretaria instrutiva que os defendentes não "aproveitaram a oportunidade para tentar demonstrar o acerto das suas alegações no que se refere à execução da avença nos termos previstos no plano de trabalho e termos de referência", mesmo diante de inúmeras deficiências nos produtos apresentados, que os tornaram imprestáveis para os fins almejados.
11.	Por conseguinte, interpretou que está caracterizada a ocorrência de dano ao erário, equivalente à integralidade dos recursos repassados à Via do Trabalho, em face do não atingimento dos objetivos pactuados, opinando, em substância, pela irregularidade das contas da cooperativa e do seu presidente, com a condenação solidária desses responsáveis ao pagamento do débito apurado, somada a aplicação da multa individual prevista no art. 57 da Lei 8.443/1992. O Ministério Público junto ao TCU concordou com a proposta da unidade técnica. 
12.	Passo à análise das questões tratadas neste processo e de algumas alegações oferecidas pelos defendentes, principiando pelo quesito referente ao atingimento das metas previstas no Convênio 10/2009.
13.	Rememoro que o tomador de contas, no Parecer Técnico (sem data) da peça 18, p. 3-77, registrou que as metas do Plano de Trabalho não foram cumpridas nas condições estabelecidas. O Parecer 023/2012/SR-03/A/CONTAB, de 27/4/2012, consigna que (peça 24) :
"[A]lém de não ter havido o cumprimento das metas pactuadas no convênio nº 704995/2009, houve plágio na elaboração do estudo de mercado e, considerando ainda, que também já houve a análise conclusiva pelo setor de contabilidade quanto ao aspecto financeiro, concluímos que deverá ser restituído ao INCRA o valor repassado de R$ 530.706,00 (...) ." 
14	Em instrução à peça 64, a SecexTCE examinou a consecução das metas do convênio e as deficiências nos produtos decorrentes da avença, com base nos elementos constantes dos autos e em outros que advieram ao processo (peças 58 e 62) por força de diligência efetuada à Superintendência Regional do Incra no Estado de Pernambuco. Para melhor compreensão da matéria, reproduzo o precitado arrazoado da unidade técnica:
"[Itens da diligência]
a) os custos da Meta 1 a nível de etapas e produtos, da Meta 2 a nível de atividades/produtos e da Meta 3 a nível de etapas;
b) se as etapas consideradas concluídas são etapa útil ou não, de forma a concluir se o produto apresentado, embora executado parcialmente, teve algum alcance social ou não; e
c) em que documento dos autos consta a análise que redundou na conclusão de que o valor integral repassado deveria ser devolvido.
 (...) 
19. Com relação ao item 'a', foi apresentado o seguinte detalhamento dos preços acordados conforme termo convenial e dispêndios informados:
Meta 1:
Etapa 1: estudo de mercado e prospecção de clientes: R$ 268.000,00, com pagamento à empresa contratada Goper Consultoria Ltda. - Vitor Hugo Associados, no valor de R$ 267.500,00;
Etapa 2: supervisão e acompanhamento do estudo de mercado - R$ 68.048,00, com pagamentos efetivados no total de R$ 72.758,82.
Meta 2: 
Etapa 1: compilação das informações e apresentação do produto consolidado: R$ 68.160,00, com pagamento total no valor de R$ 67.439,23.
Meta 3: 
Etapa 1: elaboração do plano de negócios: 132.158,00, com pagamento total efetivado à empresa Goper Consultoria Ltda. no valor de R$ 132.600,00. 
20. Com efeito, tal detalhamento, já presente no Plano de trabalho inicial, não atende a dúvida levantada, pois o parecer técnico fez divisões mais detalhadas dos produtos apresentados. No entanto, por meio da análise complementar requerida em relação ao item 'b' da diligência, são especificados os valores pagos à empresa contratada e aos consultores para cada serviço alegado como prestado, resolvendo o problema.
21. Quanto ao item 'b', foi encaminhado pelo INCRA um parecer complementar, elaborado pela mesma técnica responsável pelo parecer inicial (peças 18 e 58) , apresentando um resumo das conclusões acerca de cada meta prevista, acrescentando os esclarecimentos solicitados acerca do efetivo alcance social dos serviços considerados como cumpridos.
22. Abaixo será apresentado, de forma sucinta, as conclusões emitidas, lembrando que o objeto do convênio envolvia 'a elaboração e disponibilização dos seguintes produtos: Meta 1 - Estudo de Mercado e Prospecção de Clientes, Meta 2 - Caracterização do Potencial Produtivo da Área da Banana na Zona da Mata de Pernambuco e Meta 3 - Plano de Negócios; objetivando viabilizar a implantação processual de um Polo de Fruticultura Irrigada na Zona da Mata de Pernambuco': 
a) Meta 1: Estudo de Mercado e Prospecção de clientes: composta de duas etapas: Estudo e Prospecção de Clientes e Supervisão e Acompanhamento do Estudo de Mercado.
1) Etapa 1: Estudo de Mercado e Prospecção de Clientes: seria executado pela empresa Goper Consultoria Ltda-Vitor Hugo Consultores Associados, contratada em virtude de licitação pelo preço de R$ 267.500,00 (Tomada de Preços nº 2/2010) , com a previsão de entrega de 3 produtos, e mais um folder promocional para distribuição:
Produto 1: plano de trabalho, cronograma detalhado e metodologia para prospecção de mercado e elaboração dos produtos 2 e 3 (R$ 40.125,00) : entregue conforme acordado no Plano de Trabalho, no Projeto Executivo e Termo de Referência, mas não foi executado na prática, ante a não entrega dos produtos 2 e 3 de forma satisfatória (peça 58, p. 26-30, e 62, p. 12-13) ;
Produto 2: estudo de mercado de banana in natura e derivados da banana especificamente na região de abrangência de distribuição/venda da banana produzida na Zona da Mata de Pernambuco (R$ 80.250,00) : entregue, mas em desacordo com o Plano de Trabalho, Projeto Executivo e Termo de Referência, com as seguintes irregularidades descritas, em resumo: o produto reproduziria o trabalho de outro autor, sem a citação de fonte, e 'não apresenta utilidade' e 'alcance social' uma vez que os seus resultados foram 'apresentados de forma genérica e superficiais' e com 'demonstração de conclusões referentes a outro estudo realizado', com a utilização da mesma pesquisa apresentada para a Meta 2, 'com a sobreposição de responsáveis sobre um mesmo serviço' (peça 58, p. 30-44, e 62, p.13-16 e 9 (fl. fora de ordem) ;
Produto 3: estudo de mercado nacional e internacional sobre o potencial comercial dos coprodutos da banana, dentre os quais o puré natural no Brasil, Canadá e países da comunidade Europeia (R$ 147.125,00) : entregue, mas em desacordo com o Plano de Trabalho, Projeto Executivo e Termo de Referência, com inúmeros itens previstos ausentes, sem justificativas, além da apresentação de 'informações confusas e desconexas', 'fora de contexto', com quadros e figuras ilegíveis, e grande 'quantidade de frases totalmente sem sentido', fatos que evidenciariam um produto sem utilidade e sem o consequente alcance social (peça 58, p 44-65, e 62, p. 9 e 17-20) ;
Em conclusão, foi considerado que a Meta 1, Etapa 1, não foi cumprida, inobstante a aprovação do respectivo Plano de Trabalho, cronograma e metodologia de trabalho (produto 1) , que, ao final, não foi utilizado, além da não apresentação do folder promocional previsto.
2)	 Etapa 2 - Supervisão e Acompanhamento do Estudo de Mercado: tal serviço ficaria a cargo da própria convenente, a Via do Trabalho, no valor pago de R$ 52.569,12: não foi entregue, tendo em vista que que não foram apresentados pela entidade as análises e aprovação dos produtos 1, 2 e 3, bem como os relatórios resultantes dos referidos acompanhamentos, com a apresentação de comprovantes de despesas em nome dos profissionais contratados para a execução da Meta 2, portanto sem utilidade e sem o consequente alcance social (peças 58, p. 66-69, e 62, p. 20-21) .
Em conclusão, foi considerado que a Meta 1 não foi cumprida, em consequência da não entrega das Etapas 1 e 2.
Meta 2 - Caracterizar o Potencial Produtivo da área da banana na Zona da Mata de Pernambuco: considerada um pré-requisito para a Meta 1, envolveu a contratação para execução, mediante licitação, de dois consultores, pessoas físicas, Sra. Érika Escorel, engenheira agrônoma, e Sr. Valdeci Bernardo da Silva, economista, com a necessidade de realização de 4 atividades e apresentação de 2 produtos abaixo detalhados, conforme Projeto Executivo e anexo I do edital de Convite: 
Atividades:
1) caracterizar o perfil do agricultor de banana na Zona da Mata de Pernambuco e Região Metropolitana de Pernambuco: entregue, mas não atendeu ao estipulado no Projeto Executivo e no memorial descritivo dos serviços (Anexo I do Convite 08/2010) ; 
2) desenvolver análise diagnóstica sobre a cadeia produtiva de banana na Zona da Mata de Pernambuco: entregue, mas não atendeu ao estipulado no Projeto Executivo e no memorial descritivo dos serviços (Anexo I do Convite 08/2010) ;
3) desenvolver análise prognóstica sobre a cadeia produtiva de banana na Zona da Mata de Pernambuco: não entregue; e
4) elaborar Cenários - dimensionar os impactos socioeconômicos com a implantação de um empreendimento industrial na região: não entregue.
Produtos:
1)	 documento contendo uma análise geral da cadeia produtiva e a localização espacial da produção de banana na Zona da Mata, com informações quantitativas sobre o sistema produtivo: não entregue; e 
2)	 texto contendo uma análise do potencial de produção de banana e as implicações no mercado de banana com a implantação da indústria: não entregue.
Em conclusão, a Meta 2 foi considerada não cumprida conforme acordado no Plano de Trabalho e no Projeto Executivo, uma vez que as duas únicas atividades entregues, de forma insatisfatória, não subsistem por si sós (subsidiariam os dois produtos) , não sendo úteis 'nem agora e nem na época em que foram apresentadas' e que, portanto, não tiveram alcance social (peças 58, p. 12-24, e 62, p. 6-8 e 10) .
c) Meta 3 - Elaboração do Plano de Negócios: para esta fase, foi contratada, mediante a Tomada de Preços nº 02/2010, a mesma empresa contratada para a execução da Meta 1, qual seja, a Goper Consultoria Ltda. - Vitor Hugo Consultores Associados, com valor pago de R$ 132.600,00, com desembolso em 3 (três) parcelas, conforme Termo de Referência, abrangendo 3 produtos:
Produto 4 - Plano de Trabalho e Cronograma de Atividade (R$ 19.890,00) : entregue, conforme acordado no Termo de Referência, mas não executado, como esperado, na confecção dos produtos subsequentes (5 e 6) , restando sem alcance social, com utilidade apenas para a empresa responsável pelos trabalhos (peças 58, p. 72-75, e 62, p. 23-24) ;
Produto 5 - Coleta de Dados para a elaboração do Plano de Negócios (R$ 39.780,00) : entregue em desacordo com o Plano de Trabalho, Projeto Executivo e Termo de Referência, com dados insuficientes (em termos qualitativo e quantitativo) para a confecção do Plano de Negócios previsto, portanto, sem utilidade e sem o consequente alcance social (peça 62, p. 24-25) .
Produto 6 - Plano de Negócios (R$ 72.930,00) : não entregue (peça 62, p.25-26) .
Em conclusão, foi considerado que a Meta 3 não foi cumprida.
23. Como visto acima, a conclusão do Incra, mediante o parecer complementar citado, em resposta ao questionamento do item 'b' da diligência, é no sentido da manutenção do débito no valor total repassado, uma vez que nenhuma das metas previstas foi considerada cumprida, com os produtos entregues parcialmente não apresentando qualquer utilidade e o consequente alcance social.
24. Por fim, em relação ao item 'c' da diligência, foi encaminhado como documento no qual foi definida a imputação do débito no valor integral repassado o parecer SR-03/A/CONTAB/PARECER/Nº 23/2012, de 27/04/2012 (peça 58, p. 3-4) , já inserido anteriormente à peça 24.'
15.	Como se nota, sobressai dos autos que as Metas 1 a 3 do convênio não foram cumpridas, ante a baixa qualidade dos serviços executados por parte daqueles que foram contratados pela cooperativa, somada a falta de elementos essenciais e as graves deficiências que permearam a avença, o que resultou em produtos imprestáveis aos fins a que se destinavam, sem qualquer alcance do escopo do convênio de viabilizar a implantação de um polo de fruticultura irrigada na Zona da Mata de Pernambuco.
16.	Quanto às alegações oferecidas pelos responsáveis, adoto como razões jurídicas de decidir as análises da unidade especializada que cuidaram de bem reptar todas as redarguições trazidas ao conhecimento do Tribunal pelos defendentes. Nada obstante, destaco algumas defesas para exame. 
17.	De proêmio, ressalto que as assertivas dos responsáveis referentes aos quesitos sintetizados nas alíneas b, d e e, do item 7 acima - b) toda a documentação probatória foi inserida no Siconv; d) há erros insanáveis no julgamento técnico da avença; e) os servidores da autarquia imputaram aos responsáveis falhas cometidas por eles mesmos - não merecem prosperar e estão na contramão dos elementos de prova acostados aos autos, especialmente porquanto os defendentes intencionam transferir ao Incra a responsabilidade pelas irregularidades constatadas. 
18.	Ao revés do que afirmam, as evidências indicam que as ocorrências mais relevantes se referem à má qualidade dos serviços prestados pela empresa Goper Consultoria Ltda. - Vitor Hugo Consultores Associados, contratada pela Via do Trabalho, mediante licitação, para elaboração do Estudo de Mercado e do Plano de Negócio, conforme a apreciação precitada da consecução das metas do convênio e das deficiências nos produtos decorrentes desse ajuste, nos termos do item 14 acima. Logo, não deve ser acolhida a tese da defesa de atribuir suas falhas ao Incra. 
19.	Sobre a asserção de que sofreram bullying sistemático por parte da SR-03 do Incra, com abuso de autoridade explícito e ostensivo (alínea c do item 7 supra) , não identifiquei nos autos provas que possam conduzir a essa conclusão. A respeito da dificuldade de produzir a defesa em face da pandemia e de suas consequências (alínea a do item 7) , destaca-se que, por duas oportunidades, os responsáveis solicitaram prorrogação de prazo para se manifestarem nos autos, sendo contemplados em seus pedidos (peças 73 a 78) .
20.   	A alegação de que não tomaram conhecimento tempestivo da instauração desta Tomada de Contas Especial - TCE pelo Incra/sede (alínea f do item 7) igualmente não deve prosperar, porque, na fase interna da TCE, a Cooperativa foi notificada pela SR-03 (peça 32) e, por conseguinte, apresentou defesa inserta à peça 33, que foi analisada pela comissão de TCE (peça 46, p. 11) . 
21.	Asseveram que as responsabilidades abrangeriam tanto o concedente quanto a cooperativa, ante a ausência do desempenho das atribuições de acompanhamento e fiscalização por parte do Incra (alínea g do item 7) . Ao contrário do que sustentam os defendentes, entendo que eventuais falhas na fiscalização da avença, por parte do Incra, não afastam as irregularidades relativas à má execução dos projetos pela empresa contratada pela cooperativa (Goper Consultoria Ltda. - Vitor Hugo Consultores Associado) , cuja supervisão e acompanhamento estavam a cargo da Via Trabalho (peça 79, p. 4) . 
22.	Asserem que executaram o objeto da avença conforme consta do Ofício 121/2012 (peça 79, p. 23-29) , mas essa prova teria sido ignorada pela autarquia (alínea h do item 7) . Compulsando o documento referenciado, alinho-me à interpretação da Secretaria instrutiva de que esse ofício não traz defesa específica para as ocorrências registradas e apuradas pelo Incra tampouco comprova o cumprimento do objeto acordado.
23.	Quanto à alegação de que houve extravio do "Plano de Negócios", produto final da Meta 3, que teria sido devidamente protocolado (alínea i do item 7) , não consta dos autos qualquer comprovação da efetiva apresentação do documento ao Incra.
24.	Sobre o memorial entregue ao Incra/sede em 26/02/2013 (item 8 acima) , no qual estariam mencionadas as irregularidades cometidas pela SR-03 (peça 79, p. 53-74) , constam nesse arrazoado acusações contra servidores e gestores da SR03 que reiteradamente permeiam as manifestações dos responsáveis neste processo, sem se contraporem às deficiências técnicas apontadas pelo tomador de contas. 
25.	Em essência, como bem observou a SecexTCE, os responsáveis não refutaram de forma específica as falhas que impregnaram o convênio, mas optaram por desqualificar os elementos de prova coligidos aos autos pelo Incra, bem como os pareceristas da autarquia que atuaram na apuração das irregularidades, deixando de demonstrar a consecução do objeto do Convênio 10/2009. 
26.	Nessa conexão de ideias, entendo que as redarguições trazidas ao conhecimento do Tribunal pelos responsáveis não devem ser acolhidas. 
27. 	Firmada a existência de prejuízo ao erário que deve corresponder à quantia integral das verbas repassadas à Via do Trabalho por força do Convênio 10/2009, proponho ao Colegiado: a) julgar irregulares as contas da Cooperativa de Desenvolvimento das Atividades Rurais e Ambientais - Via do Trabalho e do Sr. Rodrigo Riello Santos, condenando-os solidariamente ao adimplemento do débito apurado nos autos (R$ 530.706,00, data 05/07/2010) ; b)  aplicar-lhes individualmente a multa proporcional ao dano prevista no art. 57 da Lei 8.443/1992, ante a gravidade das falhas e a reprovabilidade de conduta (não houve prescrição da pretensão sancionatória decenal, nos termos do Acórdão 1441/2016-TCU-Plenário, rel. min. Benjamin Zymler; red. min. Walton Alencar Rodrigues, pois o ato interruptivo da prescrição que ordenou a citação ocorreu em 6/5/2020, peça 66, e a irregularidade se deu em 05/07/2010) ; e c) autorizar o parcelamento da dívida, se solicitado, e a cobrança judicial, bem como encaminhar cópia do Acórdão a ser adotado à Procuradoria da República no Estado de Pernambuco, com base no art. 16, § 3º, da Lei 8.443/1992 c/c art. 209, § 7º, do Regimento Interno do TCU, e ao Incra.
	Ante o exposto, manifesto-me por que seja adotada a deliberação que ora submeto a este Colegiado. 
T.C.U., Sala das Sessões, em 1º de dezembro de 2020.
MARCOS BEMQUERER COSTA
Relator